ACORDAO-COMPLETO-2552326

ACÓRDÃO 264/2023 ATA 2/2023 - SEGUNDA CÂMARA

VISTOS, relatados e discutidos estes autos, que tratam de ato de pensão militar instituída por Francisco Tuiuti Camargo em favor de Genezi Souza Camargo e Gildete Maria Rubert;
ACORDAM os Ministros do Tribunal de Contas da União, reunidos em sessão de Segunda Câmara, diante das razões expostas pelo Relator, com fundamento nos arts. 71, inciso III, da Constituição Federal e 1º, inciso V, 39, inciso II, e 45 da Lei 8.443, de 16 de julho de 1992, em:
9.1. considerar ilegal, recusando-lhe registro, o ato instituído por Francisco Tuiuti Camargo em favor de Genezi Souza Camargo e Gildete Maria Rubert;
9.2. dispensar o ressarcimento das quantias indevidamente recebidas, em boa-fé, consoante o Enunciado 106 da Súmula de Jurisprudência deste Tribunal;
9.3. determinar, com fulcro no art. 262, caput, do Regimento Interno do TCU, ao Comando do Exército que:
9.3.1. faça cessar, no prazo de 15 (quinze) dias, contado a partir da ciência desta deliberação, os pagamentos decorrentes do ato impugnado, sob pena de responsabilidade solidária da autoridade administrativa omissa, consoante disposto nos arts. 71, inciso IX, da Constituição Federal e 262 do Regimento Interno desta Corte;
9.3.2. dê ciência desta deliberação às interessadas, no prazo de quinze dias, alertando-as de que o efeito suspensivo proveniente da interposição de eventuais recursos, caso não providos, não as exime da devolução dos valores indevidamente percebidos após a notificação;
9.3.3. dê ciência à beneficiária Gildete Maria Rubert sobre o direito a opção entre os cargos/proventos acumulados ilegalmente com a pensão militar/reforma para que tal situação se enquadre no que prescreve o art. 29 de Lei 3.765/1960, encaminhando a este Tribunal, no prazo de 30 (trinta) dias, comprovante da referida ciência;
9.3.4. envie a esta Corte de Contas, no prazo de 30 (trinta) dias, por cópia, comprovante de que as interessadas tiveram ciência desta deliberação;
9.4. dar ciência desta deliberação às interessadas e ao Comando do Exército.

Análise de Atos de Pensão militar  para fins de análise e julgamento.

Segunda Câmara

Comando do Exército.

3. Interessados/Responsáveis:
3.1. Interessados: Genezi Souza Camargo (XXX.622.390-XX); Gildete Maria Rubert (XXX.234.510-XX).

13.1. Ministros presentes: Vital do Rêgo (Presidente), Augusto Nardes (Relator), Aroldo Cedraz e Antonio Anastasia.
13.2. Ministro-Substituto presente: Marcos Bemquerer Costa.

AUGUSTO NARDES

Adoto como relatório a instrução a seguir reproduzida com os ajustes de forma pertinente, a qual foi elaborada pela Secretaria de Fiscalização de Integridade de Atos e Pagamentos de Pessoal e de Benefícios Sociais (Sefip) , e cujo encaminhamento teve o aval do dirigente daquela unidade técnica (peças 5 e 6) :
"INTRODUÇÃO
1. Trata-se de ato de pensão militar, submetido, para fins de registro, à apreciação do Tribunal de Contas da União (TCU) , de acordo com o art. 71, inciso III, da Constituição Federal.  O ato foi cadastrado e disponibilizado ao TCU por intermédio do Sistema e-Pessoal, na forma do art. 2º e 4º da Instrução Normativa TCU 78/2018.
2. O ato desse processo pertence às seguintes unidades:
2.1. Unidade emissora: COMANDO DO EXÉRCITO.
2.2. Unidade cadastradora:  DIRETORIA DE INATIVOS E PENSIONISTAS.
2.3. Subunidade cadastradora: SUC3 - 3ª Região Militar.
EXAME TÉCNICO
Procedimentos aplicados
3. Os procedimentos para exame, apreciação e registro de atos de pessoal encontram-se estabelecidos na Instrução Normativa TCU 78/2018 e na Resolução TCU 206/2007. Essas normas dispõem que os atos de pessoal disponibilizados por meio do e-Pessoal devem ser submetidos previamente a críticas automatizadas, com base em parâmetros predefinidos.
4. As críticas das informações cadastradas na etapa de coleta do ato foram elaboradas e validadas levando-se em conta as peculiaridades de cada ato. Os itens verificados nessa etapa são inerentes a dados cadastrais, fundamentos legais, mapa de tempo, ficha financeira, assim como eventuais ocorrências de acumulação. Trata-se de verificações abrangentes, minuciosas e precisas e sem a necessidade de ação humana e, portanto, menos suscetível a falhas. As críticas aplicadas estão discriminadas no sistema, no Menu e-Pessoal, opção 'Crítica', que podem ser acessadas mediante concessão de perfil específico a servidores do TCU responsáveis pela análise.
5. Além das críticas automatizadas, há verificação humana adicional no caso de haver alertas do sistema ou informações não formatadas, como esclarecimentos do gestor ou do controle interno.  
6. As críticas também consideram os registros do Sistema Integrado de Administração de Recursos Humanos (Siape) . O Siape disponibiliza informações atualizadas sobre as parcelas que integram os proventos, diferentemente, portanto, do e-Pessoal, que informa as parcelas no momento do registro do ato. 
7. Essa confrontação com o Siape fornece uma visão atual e verdadeira da situação, o que permite descaracterizar irregularidades e inconsistências que, embora constantes do e-Pessoal, já foram corrigidas.
8. As verificações detectadas no ato encontram-se discriminadas na aba de pendências do ato no sistema e-Pessoal, bem como no espelho do ato contemplado por esta instrução.
Exame das Constatações
9. Ato: 65669/2019 - Inicial - Interessado (a) : FRANCISCO TUIUTI CAMARGO - CPF: XXX.797.570-XX
9.1. Beneficiários: GILDETE MARIA RUBERT - CPF: XXX.234.510-XX - Companheiro (a) e GENEZI SOUZA CAMARGO - CPF: XXX.622.390-XX - Ex-esposo (a) pensionado (a) 
9.2. Parecer do Controle Interno: considerar o ato Legal com esclarecimentos. Justificativa:  A presente concessão foi reanalisada pelo Gestor de Pessoal, em consonância com as deliberações proferidas pelo Acórdão 2225/2019-TCU-Plenário.
9.3. Constatações e análises: 
9.3.1. Posto/Graduação de referência para cálculo dos proventos de pensão é diferente do Posto/Graduação de referência para cálculo dos proventos de reforma.
a. Justificativa do Gestor de Pessoal: A pensão militar está sendo concedida com base nos proventos do posto/graduação de 1º TENENTE, em razão do novo entendimento exarado nos autos do Acordão nº 2.225/2019, de 18 SET 19, no sentido de que o benefício previsto no Art 110, 1º da Lei 6.880, de 9 DEZ 1980, é restrito ao militar da ativa ou da reserva remunerada. Portanto os proventos do posto/graduação de CAPITÃO, NÃO deverá refletir na pensão militar em questão.
b. Análise do Controle Interno: Justificativa do gestor esclarece pendência
c. Análise da Equipe Técnica: Legal
Análise realizada em outra crítica na instrução, sendo tal situação regular pelo rebaixamento dos proventos de pensão militar.
9.3.2. Posto/Graduação de referência para cálculo dos proventos de reforma, que repercute sobre a pensão militar, não correspondente a até 01 (um) grau hierárquico imediatos/superiores ao último posto/graduação na ativa, vide Acórdão 2225/2019-TCU-Plenário.
a. Justificativa do Gestor de Pessoal: O Instituidor, já reformado por idade limite, foi beneficiado com melhoria de reforma e consequente concessão de Remuneração com Base no Soldo do Grau Hierárquico Imediato, a contar de 24/02/2010, com apreciação pela legalidade por essa Corte de Contas conforme TC-Processo 017.463/2012-2.
b. Análise do Controle Interno: Justificativa do gestor esclarece pendência
c. Análise da Equipe Técnica: Legal
Verifica-se que os proventos de pensão foram rebaixados do posto de Capitão para os de 1º Tenente conforme determinação do Acórdão 2225/2019-TCU-Plenário, uma vez que o instituidor já se encontrava reformado quando teve a majoração de seus proventos de reforma.
Frente a tal situação a presente concessão pode receber a chancela pela legalidade.
9.3.3. Indício encontrado para o beneficiário GILDETE MARIA RUBERT de CPF XXX.234.510-XX - tipo de indício: Acumulação ilegal de pensão militar com mais de um benefício ou vencimento (permitida a acumulação com apenas um outro benefício ou vencimento) , situação: ESCLARECIMENTO EM ELABORAÇÃO.
a. Justificativa do Gestor de Pessoal: Não há. Verificação efetuada no âmbito do TCU.
b. Análise do Controle Interno:  Não há. Verificação efetuada no âmbito do TCU.
c. Análise da Equipe Técnica: Ilegal
no que se refere a Sra. GILDETE MARIA RUBERT, ela acumula além da pensão em estudo uma pensão do INSS desde 29/10/2018 e uma aposentadoria do INSS desde 15/09/2003, vide contracheques anexos ao ato, situação em desacordo com o art. 29 de lei 3765/60.
Art. 29. É permitida a acumulação:
I - de uma pensão militar com proventos de disponibilidade, reforma, vencimentos ou aposentadoria;
II - de uma pensão militar com a de outro regime, observado o disposto no art. 37, inciso XI, da Constituição Federal.
Dessa forma, pela acumulação ilegal da Sra. GILDETE MARIA RUBERT entende-se que a presente concessão deve receber a chancela pela ILEGALIDADE e ter seu registro negado e ser apresentado o direito à opção a beneficiária.
9.3.4. Ato com anexo do tipo sentença judicial (OF 45/93) .
a. Justificativa do Gestor de Pessoal: Não há. Verificação efetuada no âmbito do TCU.
b. Análise do Controle Interno:  Não há. Verificação efetuada no âmbito do TCU.
c. Análise da Equipe Técnica: Legal
Verifica-se que no ato em estudo há um interessado que consta no rol dos beneficiários por decisão judicial. A Sra. GENEZI SOUZA CAMARGO é ex-esposa pensionada. A leitura da documentação anexada ao ato possibilita concluir ela encontra-se amparada para ser beneficiária no caso em estudo pela Lei nº 3.765/60, art. 7º, inciso I, alínea 'c' - Pensão militar de primeira ordem de prioridade ex-esposa pensionada.
9.3.5. O Controle interno emitiu parecer pela legalidade com esclarecimentos.
a. Justificativa do Gestor de Pessoal: Não há. Verificação efetuada no âmbito do TCU.
b. Análise do Controle Interno:  Não há. Verificação efetuada no âmbito do TCU.
c. Análise da Equipe Técnica: Legal
O parecer do Controle Interno informa que foram cumpridas as determinações do Acórdão 2225/2019-TCU-Plenário.
9.3.6. Controle Interno informou que os dados apresentados na ficha financeira NÃO correspondem fielmente à estrutura remuneratória paga no mês da vigência do ato.
a. Justificativa do Gestor de Pessoal: Não há. Verificação efetuada no âmbito do TCU.
b. Análise do Controle Interno:  Não há. Verificação efetuada no âmbito do TCU.
c. Análise da Equipe Técnica: Legal
Foram verificados os contracheques das beneficiárias e estes se apresentam sem irregularidades.
9.4. O quadro resumo de ocorrências e, quando for o caso, o detalhamento da norma legal e da jurisprudência para as inconsistências acima elencadas encontra-se no anexo II dessa instrução. 
CONCLUSÃO
10. A abrangência e a profundidade das verificações levadas a efeito fundamentam convicção de que o ato 65669/2019 pode ser apreciado pela ilegalidade, em razão das irregularidades apontadas no item Exame das Constatações desta instrução, que representam afronta à legislação e à jurisprudência de referência
PROPOSTA DE ENCAMINHAMENTO
11. Ante o exposto, com fundamento no art. 71, inciso III, da Constituição Federal, no art. 1º, inciso V, e art. 39, incisos I e II, da Lei 8.443/1992, no art. 260 do Regimento Interno do Tribunal de Contas da União, propõe-se: 
11.1. Considerar ILEGAL e recusar registro do ato de Pensão militar 65669/2019 - Inicial de FRANCISCO TUIUTI CAMARGO do quadro de pessoal do órgão/entidade COMANDO DO EXÉRCITO, com base nos arts. 71, inciso III, da Constituição Federal, 1º, inciso V, e 39, inciso II, da Lei 8.443/1992 e 260, § 1º, do Regimento Interno.
11.2. Com fulcro no art. 262, caput, do Regimento Interno deste Tribunal, determinar ao órgão/entidade COMANDO DO EXÉRCITO que: 
11.2.1. dispense a devolução dos valores indevidamente recebidos de boa-fé até a data da ciência do órgão/entidade COMANDO DO EXÉRCITO, do acórdão que vier a ser proferido, com base no Enunciado 106 da Súmula da Jurisprudência do TCU.
11.2.2. apresente ao beneficiário o direito a opção entre os cargos/proventos acumulados ilegalmente com a pensão militar/reforma para tal situação se enquadre no que prescreve o art. 29 de Lei nº 3765/60.
11.2.3. informe o teor do acórdão que vier a ser prolatado, encaminhando ao TCU, no prazo de trinta dias, comprovante da data de ciência pelo (a) interessado (a) , nos termos do art. 4º, § 3º, da Resolução TCU 170/2004.
11.2.4. dê ciência, no prazo de quinze dias, contados da notificação, do inteiro teor desta deliberação (a) o interessado (a) , alertando-o (a) de que o efeito suspensivo proveniente da interposição de eventuais recursos junto ao TCU não o (a) exime da devolução dos valores percebidos indevidamente, caso o recurso não seja provido."
2.	O representante do Ministério Público junto ao TCU manifestou-se favoravelmente à proposta da Sefip, nos termos do parecer de peça 7, reproduzido a seguir:
"Trata-se da apreciação, para fins de registro, de ato de concessão de pensão militar emitido pelo Comando do Exército.
2. A Unidade Técnica (Sefip) propõe a ilegalidade do referido ato, em razão de que uma das beneficiárias acumula a pensão militar em análise com outras duas fontes de renda com origem pública, o que está em desacordo com o art. 29 da Lei 3.765/1960.
3. De fato, verifica-se que as redações do art. 29 da Lei 3.765/1960, que trata das pensões militares, tanto em sua versão original como após a alteração realizada pela Medida Provisória - MP 2.215-10/2001, não permitem a acumulação de mais de dois benefícios, in verbis:
Redação Original
Art. 29. É permitida a acumulação:
a) de duas pensões militares;
b) de uma pensão militar com proventos de disponibilidade, reforma, vencimentos, aposentadoria ou pensão proveniente de um único cargo civil.
Com a redação dada pela MP 2.215-10/2001
Art. 29. É permitida a acumulação:
I - de uma pensão militar com proventos de disponibilidade, reforma, vencimentos ou aposentadoria;
II - de uma pensão militar com a de outro regime, observado o disposto no art. 37, inciso XI, da Constituição Federal [teto remuneratório].
4. Além disso, a jurisprudência deste Tribunal pacificou-se no sentido de que a percepção de benefício do Regime Geral da Previdência Social também deve ser considerada para fins do disposto no art. 29 da Lei 3.765/1960, a exemplo do Acórdão 3653/2011-TCU-Segunda Câmara, relatado pelo Ministro Substituto André de Carvalho, senão vejamos:
PESSOAL. PENSÃO MILITAR. LEI Nº 3.765/1960. REVERSÃO EM FAVOR DAS FILHAS DO INSTITUIDOR. ACUMULAÇÃO DE TRÊS BENEFÍCIOS POR UMA INTERESSADA. ILEGALIDADE. DETERMINAÇÕES.
 (...) 
5. Ocorre que, no que diz respeito à pensão militar, a redação original do art. 29 da Lei 3.765, de 4/5/1960, prevê a acumulação de duas pensões militares ou de uma pensão militar com proventos de disponibilidade, reforma, vencimentos, aposentadoria ou pensão proveniente de um único cargo civil.
6. E, com base em precedentes dos Tribunais Regionais Federais, verifica-se que o benefício previdenciário do INSS é considerado para fins do disposto no mencionado art. 29 da Lei n. 3.765, de 1960, haja vista que, em se tratando de pensão civil, quer seja previdenciária, quer estatutária, a acumulação de benefícios recebidos dos cofres públicos deve ser entendida de maneira restritiva (v. Apelação Cível nº 2005.33.000084718 - TRF 1ª Região e Apelação em Mandado de Segurança 70012 - TRF 2ª Região, fl. 23) 
5. In casu, verifica-se que a Unidade Técnica detectou que a beneficiária Gildete Maria Rubert acumula a pensão ora em análise com mais outra pensão paga pelo INSS e ainda uma aposentadoria também paga pelo INSS, o que afronta o disposto no art. 29 da Lei 3.765/1960 e as supracitadas jurisprudências. 
6. Ante o exposto, este membro do Ministério Público de Contas, em consonância com a Unidade Técnica, entende que o ato da pensão militar em análise deve ser considerado ilegal e ter o seu registro negado."
	É o relatório.

não há.

Procurador Sergio Ricardo Costa Caribé.

PESSOAL. PENSÃO MILITAR. ACUMULAÇÃO INDEVIDA DE PENSÃO COM DOIS BENEFÍCIOS PAGOS PELO INSS. ILEGALIDADE. NEGATIVA DE REGISTRO. DETERMINAÇÕES.

PENSÃO MILITAR (PMIL)

Secretaria de Fiscalização de Integridade de Atos e Pagamentos de Pessoal e de Benefícios Sociais (Sefip).

Em exame ato de pensão militar concedida pelo Comando do Exército, submetido à apreciação do Tribunal de Contas da União (TCU) para fim de apreciação e de registro, nos termos do art. 71, inciso III, da Constituição Federal.
2.	A Secretaria de Fiscalização de Integridade de Atos e Pagamentos de Pessoal e de Benefícios Sociais (Sefip) , com anuência do Ministério Público junto ao TCU (MPTCU) , se manifestou pela ilegalidade da pensão instituída por Francisco Tuiuti Camargo em favor de Genezi Souza Camargo e Gildete Maria Rubert, tendo em vista a acumulação irregular, por uma das beneficiárias, da pensão militar com mais de um benefício pago pelo INSS.
3.	Pelos motivos expostos a seguir, manifesto minha anuência aos pareceres uniformes exarados nos autos e adoto os fundamentos utilizados como razão de decidir.
4.	De fato, a Sefip detectou que a beneficiária Gildete Maria Rubert acumula a pensão militar, ora em análise, com uma aposentadoria e uma pensão pagas pelo INSS, o que afronta o disposto no art. 29 da Lei 3.765/1960 e a jurisprudência desta Casa, a exemplo dos Acórdão 6904/2018-TCU-Segunda Câmara, 3967/2019-Primeira Câmara e 6369/2020-Segunda Câmara, todos de relatoria do Ministro Marcos Bemquerer. Seria permitido, conforme enfatizou a unidade técnica, a acumulação da pensão militar com uma aposentadoria ou com uma pensão de outro regime, não os três benefícios simultaneamente.
5.	Sendo assim, reitero minha anuência aos pareceres técnicos pela ilegalidade do ato, além de, entre outras providências, dar ciência à beneficiária Gildete Maria Rubert de seu direito de optar entre os cargos/proventos acumulados ilegalmente com a pensão militar para que o ato se ajuste ao que prescreve o art. 29 de Lei nº 3765/1960.
	Ante o exposto, voto no sentido de que este Colegiado adote a deliberação que ora submeto a apreciação.
TCU, Sala das Sessões Ministro Luciano Brandão Alves de Souza, em 7 de fevereiro de 2023.
Ministro JOÃO AUGUSTO RIBEIRO NARDES 
Relator